【裁判字號】    99,訴,1726
【裁判日期】    990826
【裁判案由】    塗銷所有權移轉登記等
【裁判全文】
臺灣臺北地方法院民事判決              99年度訴字第1726號
原      告  台新國際商業銀行股份有限公司
法定代理人  丙○○
訴訟代理人  戊○○
            甲○○
被      告  丁○○
            乙○○
上列當事人間塗銷所有權移轉登記等事件，本院於民國九十九年
八月十二日言詞辯論終結，判決如下：
    主      文
確認被告丁○○、乙○○間就如附表所示不動產之買賣關係不存
在。
被告乙○○就如附表所示之不動產，經臺北市松山地政事務所於
民國九十六年五月二十三日所為以買賣為原因之所有權移轉登記
應予塗銷，回復為被告丁○○名義。
訴訟費用由被告連帶負擔。
    事實及理由
一、被告丁○○、乙○○二人經合法通知，皆未於言詞辯論期日
    到場，核均無民事訴訟法第386條所列各款情形，爰依原告
    聲請，由其一造辯論而為判決。
二、原告起訴主張：被告丁○○於民國91年11月向原告申請卡號
    為0000000000000000號之現金卡使用，至99年3月2日止消費
    記帳尚餘新臺幣（下同）667,432元（含本金41 9,664元、
    利息247,768元）未按期給付。查被告丁○○自96年4月13日
    在原告銀行帳款即開始逾期，竟將其所有坐落臺北市○○區
    ○○段2小段773-1地號土地（權利範圍1/40）及其上同地段
    1639建號即門牌號碼為臺北市○○街600巷7弄132號5樓房屋
    （權利範圍1/2）（下稱系爭房地）出售予其女朋友江秀文
    之姊姊即被告乙○○，並於96年5月23日完成所有權移轉登
    記（下稱系爭所有權登記）。惟本件系爭房地並未轉貸，與
    一般交易習慣不符，足證被告間移轉不動產之行為，乃係通
    謀虛偽意思表示，目的係為逃避債權人之追償。退步言之，
    縱被告就系爭房地之買賣並非通謀而無效，被告乙○○對被
    告丁○○積欠原告債務乙節，應知之甚詳，而被告乙○○明
    知系爭房地買賣行為有損害於原告之權利，原告自得依民法
    第244條第2項、第4項規定請求被告乙○○塗銷系爭所有權
    移轉登記，並回復登記予被告丁○○所有等語。為此，爰依
    民法第87條第1項、第242條、第113條及第244條第2項、第4
    項規定提起本訴，並為先位聲明：(一)確認被告間就系爭房
    地之買賣契約關係不存在。(二)被告乙○○就系爭房地於96
    年5月23日以買賣為原因所為之所有權登記予以塗銷，回復
    為被告丁○○所有。備位聲明：(一)被告間就系爭房地之買
    賣債權行為及移轉所有權之物權行為，均應予撤銷。(二)被
    告乙○○就系爭房地之所有權移轉登記應回復登記予被告丁
    ○○所有。
三、被告乙○○雖未於言詞辯論期日到庭，惟提出書狀答辯意旨
    略以：原告陳述伊與被告丁○○為夫妻關係非事實，一早與
    美籍人士GEOGE TOY為夫妻，且長年居住美國科羅拉多州並
    工作多年，請駁回原告之主張等語。並聲明：原告之訴駁回
    。
    被告丁○○未於言詞辯論期日到場，亦未提出書狀作何聲明
    或陳述。
四、得心證之理由：
（一）按確認法律關係之訴，非原告有即受確認判決之法律上利
      益者，不得提起之，民事訴訟法第247條前段定有明文。
      而該條所謂即受確認判決之法律上利益，係指因法律關係
      之存否不明確，致原告在私法上之地位有受侵害之危險，
      而此項危險得以對於被告之確認判決除去之者而言（最高
      法院42年台上字第1031號判例參照）。被告間之買賣關係
      有效與否，攸關原告得否藉由強制執行系爭房地之方式來
      獲得債權之滿足，原告對此自有請求確認之法律上利益，
      其提起本件確認之訴，於法即無不合。
（二）查原告主張被告丁○○於91年11月19日向原告申請現金卡
      使用，嗣丁○○自96年4月起即未依約清償，結欠667,432
      元未償，並於96年5月23日將系爭房地以買賣為原因，移
      轉所有權予被告乙○○，並辦妥所有權移轉登記等情，業
      據提出最高法院97年度第一次民庭會議紀錄節本、台新銀
      行現金卡申請書、催收帳卡查詢、臺北市松山地政事務所
      異動索引暨土地及建物登記謄本等件為證（見本院卷第6
      至13頁），堪信為真實。按民法第87條之通謀虛偽表示，
      指表意人與相對人相互明知為非真意之表示而言，故表意
      人之相對人不僅須知表意人非真意，並須就表意人非真意
      之表示相與為非真意之合意，始為相當。第三人主張表意
      人與相對人通謀而為虛偽意思表示者，該第三人應負舉證
      之責。最高法院著有51年台上字第215號判例要旨、48年
      台上字第29號判例要旨可供參照。查被告丁○○及第三人
      江秀文前於94年11月2日，即提供系爭房地予第三人國泰
      世華商業銀行股份有限公司設定最高限額抵押權，作為其
      對抵押權人所負債務之擔保，被告丁○○將系爭房地所有
      權移轉登記予被告乙○○後，前述抵押權設定登記並未塗
      銷，仍繼續存於系爭房地上，倘日後丁○○及江秀文未依
      約履行對抵押權人所負債務，系爭不動產即有遭抵押權人
      拍賣之風險，嚴重影響被告乙○○之權益，是被告間就系
      爭房地之交易條件，顯悖於一般交易常規。而移轉時間點
      又緊接於丁○○遲延履行債務之際，再就被告乙○○自承
      已嫁居美國工作多年，實乏購買此屋之需求，抑且乙○○
      未就原告主張虛偽買賣一事爭執（見本院卷附乙○○二次
      答辯狀），被告丁○○經合法通知，均無正當理由未到庭
      ，亦未提出書狀為任何聲明或陳述，依民事訴訟法第280
      條第3項，視同自認等情交互以觀，更可證被告間之買賣
      契約及移轉所有權之物權契約，應係以買賣行為之名行脫
      產之實，目的在逃避債權人之追償，依民法第87條第1項
      規定，此法律行為應屬無效。
（三）按民法第242條，關於債權人之代位權之規定，原為債務
      人怠於行使其權利，致危害債權人之債權安全，有使債權
      人得以自己之名義行使債務人之權利，以資救濟之必要而
      設。故債權人對於債務人之權利得代位行使者，其範圍甚
      廣，凡非專屬於債務人本身之財產上權利均得為之，最高
      法院著有43年台上字第243號判例可參。今查本件被告間
      就系爭房地所為買賣契約及移轉所有權之物權契約，係通
      謀虛偽而為應屬無效等情，已如前述，從而，系爭房地之
      所有權人仍為被告丁○○，自得請求被告乙○○塗銷系爭
      房地之所有權移轉登記。惟被告丁○○顯然怠於行使此項
      權利，原告為保全其債權，自得依前開規定，代位被告丁
      ○○，訴請被告乙○○塗銷就系爭房地所為之移轉登記，
      並回復為被告丁○○名義。
五、從而，被告間就系爭房地所為之買賣契約及移轉所有權之物
    權契約係通謀虛偽而為，應屬無效，原告訴請確認被告間就
    系爭不動產之買賣關係不存在，並塗銷該不動產房地之移轉
    登記核屬有據，應予准許。又原告就先位聲明已為勝訴判決
    ，就其備位聲明部分，即毋庸再予審究，併予指明。
六、據上論結，本件原告之訴為有理由，依民事訴訟法第385條
    第1項前段、第85條第2項，判決如主文。
中    華    民    國    99    年    8     月    26    日
                  民事第六庭    法  官  吳定亞
以上正本係照原本作成。
如對本判決上訴，須於判決送達後20日內向本院提出上訴狀。如
委任律師提起上訴者，應一併繳納上訴審裁判費。
中    華    民    國    99    年    8     月    26    日
                                書記官  張婕妤
附表：
┌─┬───────────────────┬─┬─────┬────┬──┐
│編│  土        地        坐        落    │地│ 面    積 │ 權  利 │備考│
│  ├───┬────┬───┬──┬───┤  ├─────┤        │    │
│號│縣  市│鄉鎮市區○  段  ○○段│ 地號 │目│ 平方公尺 │ 範  圍 │    │
├─┼───┼────┼───┼──┼───┼─┼─────┼────┼──┤
│１│臺北市│信義區  │吳興  │二  │773-1 │建│668       │40分之1 │    │
└─┴───┴────┴───┴──┴───┴─┴─────┴────┴──┘
┌──┬──────┬──────┬────┬─────────┬──┬──┐
│建號│基 地 坐 落 │建 物 門 牌 │建築式樣│建   物   面   積 │權利│備考│
│    │            │            │主要建築│（平方公尺）      │範圍│    │
│    │            │            │材料及房├────┬────┤    │    │
│    │            │            │屋層數  │樓層面積│附屬建物│    │    │
├──┼──────┼──────┼────┼────┼────┼──┼──┤
│1639│臺北市信義區│臺北市信義區│鋼筋混凝│5層     │陽台：  │2分 │含共│
│    │吳興段二小段│吳興街600巷 │土造    │99.84   │12.39   │之1 │同使│
│    │773-1地號   │76弄132號5樓│        │        │        │    │用部│
└──┴──────┴──────┴────┴────┴────┴──┴──┘

司法院資訊處製作；財團法人民間司法改革基金會備份。
